臺灣臺南地方法院民事判決
110年度訴字第736號
原      告  台新國際商業銀行股份有限公司

法定代理人  尚瑞強  


訴訟代理人  王燕玲律師
被      告  許水池  



            許陳秀敏  

            劉昀瓚  

訴訟代理人  柯淵波律師
上列當事人間分配表異議之訴事件，經本院於民國111年2月22日
言詞辯論終結，判決如下：
    主      文
原告之訴駁回。
訴訟費用由原告負擔。
    事實及理由
壹、本件被告許水池及許陳秀敏均未於言詞辯論期日到場，核無
    民事訴訟法第386條所列各款情形，爰依原告之聲請，由其
    一造辯論而為判決。　
貳、原告主張：
　㈠訴外人GOLD SPHERE公司以訴外人享億實業股份有限公司及被
    告許水池、許陳秀敏為連帶保證人，自民國（下同）104年8
    月間起陸續向原告借款，因積欠美金42萬3,851.25元及利息
    、違約金等債務未清償，許水池及許陳秀敏應負連帶清償責
    任，前經原告聲請臺灣臺北地方法院（下稱臺北地院）核發
    108年度司促字第2436號支付命令及確定證明書，並聲請強
    制執行許水池及許陳秀敏所有如附表一所載之不動產，經本
    院108年度司執字第44389號併案執行拍賣後，於民國（下同
    ）110年3月29日製作分配表(下稱系爭分配表)，並於110年5
    月19日實施分配。因原告不同意系爭分配表所載被告劉昀瓚
    ：⑴表2：次序17及24之執行費新臺幣（下同）4萬元及債權5
    00萬元（第三順位抵押債權）、⑵表3：次序18及21之執行費
    4萬元及債權483萬2,400元（第二順位抵押債權）、⑶表5：
    次序19及24之執行費2萬4,000元及債權65萬5,286元（第二
    順位抵押債權）等債權及分配金額，已於分配期日一日前向
    執行法院提出書狀聲明異議，並依強制執行法第41條第1項
    前段規定，於10日內提起本件分配表異議之訴。
　㈡又許水池及許陳秀敏雖以附表一所載之不動產，於108年1月2
    2日及23日為劉昀瓚設定第二、三順位最高限額抵押權（下
    稱系爭抵押權），各擔保債權總金額600萬元（共二筆）及3
    60萬元（下稱系爭擔保債權）。然劉昀瓚至110年3月23日始
    提出借款契約書及匯款單（二筆共計500萬元）、本票（500
    萬元及300萬元各1張）、抵押權設定契約書等債權證明文件
    ，主張其對許水池及許陳秀敏有借款500萬元、票款500萬元
    及300萬元之擔保債權，而聲明參與分配。惟若劉昀瓚之系
    爭擔保債權為真，其為何未向許水池及許陳秀敏追索，且其
    提出匯款單之匯款地在高雄市仁武區，此與被告三人住所亦
    無地緣關係，另資金之交付原因眾多，非謂即為借貸，500
    萬元為何分作二筆匯付等情事，均有可議之處。
　㈢縱認被告間之借貸為真，然劉昀瓚提出之借款契約書日期為1
    07年2月9日，與系爭抵押權設定之108年1月21日相距1年之
    久，借款契約書亦未記載設定抵押權擔保，故顯為嗣後追加
    設定擔保，依最高法院51年台上字第3528號判例要旨，應屬
    無償行為。因系爭抵押權之存在已侵害原告債權公平分配之
    利益，是伊得依民法244條第1項規定，主張撤銷系爭抵押權
    ，則系爭抵押權撤銷後，劉昀瓚為無執行名義之債權人，依
    強制執行法第34條規定，應不得參與分配。另本票500萬元
    之發票日為107年2月9日，與借款契約書之金額及日期相同
    ，恐為同一債權，被告應就本票原因關係負舉證責任，否則
    系爭抵押權自屬不存在。是被告間應無擔保債權債務關係存
    在，縱使存在，系爭抵押權設定應屬無償行為，原告亦得請
    求撤銷，劉昀瓚之系爭擔保債權應不得列入分配，均應予剔
    除。
　㈣再原告對許水池及許陳秀敏之連帶債權，於系爭抵押權設定
    前即已存在，原告雖於108年12月31日調閱附表一所載之不
    動產登記謄本，而知悉系爭抵押權之存在，然其為最高限額
    抵押權，實際債權需待劉昀瓚提出債權證明文件，原告始能
    知悉或判斷其債權之真偽、系爭抵押權設定是否無償、伊之
    債權是否因該抵押權而受侵害等情事。是原告乃至收受系爭
    分配表後聲請閱覽執行卷宗，始知悉系爭抵押權設定應屬無
    償行為，是伊於110年5月14日提起本件分配表異議之訴，並
    主張民法第244條第1項之撤銷權，尚未逾1年之除斥期間，
    故被告此部分抗辯，並無可採。
　㈤並聲明：本院108年度司執字第44389號給付票款強制執行事
    件，就系爭分配表所載劉昀瓚：⑴表2：次序17及24執行費新
    臺幣（下同）4萬元及債權500萬元（第三順位抵押債權）、
    ⑵表3：次序18及21執行費4萬元及債權483萬2,400元（第二
    順位抵押債權）、⑶表5：次序19及24執行費2萬4,000元及債
    權65萬5,286元（第二順位抵押債權）等債權及分配金額應
    予剔除，均不得列入分配。
參、被告劉昀瓚答辯：
　㈠原告於108年12月31日調取許水池及許陳秀敏如附表一所載之
    不動產登記謄本，即知悉系爭抵押權設定之事實，惟其遲至
    110年5月14日始提起本件分配表異議訴訟，並主張民法第24
    4條第1項之撤銷權，顯已逾1年之除斥期間，此有相關實務
    見解供參，是其此部分主張，應無理由。另依臺北地院108
    年度司促字第2436號支付命令所載，主債務人GOLD SPHERE
    公司之借款債務，於108年2月14日、15日及20日以後始喪失
    期限利益，許水池及許陳秀敏於債權屆至前尚無須負連帶清
    償責任，是伊二人為劉昀瓚設定系爭抵押權，並未害及原告
    之債權，故其主張依民法第244條第1項規定行使撤銷權，亦
    有未合。
　㈡又許水池及許陳秀敏於107年2月間向劉昀瓚借用本金共計1,3
    00萬元（下稱系爭借款），借款交付日、金額及收款人詳如
    附表二所載，嗣其二人未依約還款，故而為劉昀瓚設定系爭
    抵押權擔保清償系爭借款，系爭抵押權乃係基於被告間之金
    錢借貸對價關係所為，並非無償設定。況系爭抵押權設定時
    ，許水池及許陳秀敏尚有其他不動產，仍有資力清償債務，
    原告亦不得撤銷系爭抵押權。
　㈢並聲明：如主文所示。
肆、本院之判斷：
一、先位之訴部分：
　㈠兩造不爭執事實：
　⒈許水池及許陳秀敏各以其所有如附表一所載之不動產，於108
    年1月22日及23日為劉昀瓚設定第二、三順位最高限額抵押
    權，登記擔保債權總金額各為600萬元（二筆）及360萬元，
    登記擔保債權總額及範圍為許水池及許陳秀敏對劉昀瓚現在
    （包括過去所負現在尚未清償）及將來所負之借款、保證、
    透支及票據債務，登記擔保債權確定日期為108年4月20日。
　⒉本院108年度司執字第44389號強制執行許水池及許陳秀敏如
    附表一所載之不動產，原告為併案債權人，劉昀瓚為參與分
    配債權人，原告不同意系爭分配表所載劉昀瓚：⑴表2：次序
    17及24執行費4萬元及債權500萬元（第三順位抵押債權）、
    ⑵表3：次序18及21執行費4萬元及債權483萬2,400元（第二
    順位抵押債權）、⑶表5：次序19及24執行費2萬4,000元及債
    權65萬5,286元（第二順位抵押債權）等債權及分配金額，
    已於分配期日一日前向執行法院提出書狀聲明異議，並依強
    制執行法第41條第1項前段規定，於10日內提起本件分配表
    異議之訴。
　㈡按稱最高限額抵押權者，謂債務人或第三人提供其不動產為
    擔保，就債權人對債務人一定範圍內之不特定債權，在最高
    限額內設定之抵押權。最高限額抵押權所擔保之債權，以由
    一定法律關係所生之債權或基於票據所生之權利為限，民法
    第881條之1第1項及第2項分別定有明文。是依不爭執事項⒈
    所示可知，系爭抵押權乃係擔保許水池及許陳秀敏對劉昀瓚
    於108年1月22日及23日設定前，截至108年4月20日為止所負
    擔之借款、保證及票據債務，應堪認定。
　㈢原告雖否認被告間就系爭抵押權所擔保之債權債務關係不存
    在，然劉昀瓚陳稱：許水池及許陳秀敏於107年2月間向其借
    用如附表所載本金共計1,300萬元之借款，業據其提出：⑴許
    陳秀敏於107年2月9日簽立之500萬元借款契約書及500萬元
    本票（訴卷一第77、79、89頁）、⑵許水池於107年2月8日簽
    立之300萬元本票（訴卷一第99頁）、⑶如附表二所載之仁武
    區農會匯款回條及臺北富邦銀行提存款交易憑條（訴卷一第
    347-357頁）；並經本院調取下列交易資料：⑴臺灣新光商業
    銀行股份有限公司集中作業部110年11月19日函附許陳秀敏
    帳戶( 帳號0000000000000)於107年2月份交易明細(訴卷二
    第33-35頁)、⑵臺灣銀行安平分行110年11月22日函附許水池
    帳戶(帳號000000000000) 、許陳秀敏帳戶(帳號0000000000
    00) 於107年2月份歷史交易明細查詢(訴卷二第39-44頁)、⑶
    台北富邦商業銀行股份有限公司台南分行110 年11月26日函
    附許陳秀敏帳戶（帳號000000000000)於107年2月份歷史對
    帳單(訴卷二第53-55頁)、⑷臺灣銀行安平分行110年12月7日
    函附許水池( 帳號：000000000000) 及許陳秀敏(帳號00000
    0000000) 於107年2月8日取款250萬元、匯出235萬元及領現
    15萬元傳票影本(訴卷二第57、63-65頁)、⑸臺灣銀行安平分
    行111 年1 月3 日函附許陳秀敏(帳號000000000000) 於107
    年2月27日提領100萬元取款憑條、無摺存入及匯款申請書、
    轉帳收入傳票及現金支出傳票等影本(訴卷二第97-101頁)、
    ⑹台北富邦商業銀行股份有限公司台南分行110 年12月30日
    函附許陳秀敏（帳號00000000000000)於107年2月9日提領25
    0萬元及同年2 月22日提領200萬元之提存款交易憑條、匯款
    委託書、現金收入傳票等影本(訴卷二第103-113頁)，互核
    可資證明劉昀瓚確有交付許水池及許陳秀敏如附表二所載之
    款項，足認其所述非虛，應可採信。
　㈣是至系爭抵押權所擔保之債權確定日（108年4月20日）為止
    ，許水池及許陳秀敏對劉昀瓚各負有本金250萬元（即附表
    二編號1）及本金1,050萬元（即附表二編號2-6），共計1,3
    00萬元之借款債務，已堪認定。而系爭分配表所載劉昀瓚：
    ⑴表2：次序17及24執行費4萬元及債權500萬元（第三順位抵
    押債權）、⑵表3：次序18及21執行費4萬元及債權483萬2,40
    0元（第二順位抵押債權）、⑶表5：次序19及24執行費2萬4,
    000元及債權65萬5,286元（第二順位抵押債權）等債權及分
    配金額，並未超過其對許水池及許陳秀敏之上開擔保債權，
    即無不當。是原告提起本件異議之訴，先位主張劉昀瓚對許
    水池及許陳秀敏之系爭擔保債權不存在，並無可採，則其請
    求將劉昀瓚之債權及分配金額予以剔除，不得列入分配，自
    不應准許。
二、備位之訴部分：
  ㈠按民法第244條所規定債權人撤銷權之行使方法，與一般撤銷
    權不同，一般撤銷權僅依一方之意思表示為之為已足，而民
    法第244條所規定之撤銷權，則必須聲請法院撤銷之，因此
    在學說上稱之為撤銷訴權。撤銷訴權雖亦為實體法上之權利
    而非訴訟法上之權利，然倘非以訴之方法行使，即不生撤銷
    之效力，在未生撤銷之效力以前，債務人之處分行為尚非當
    然無效，從而亦不能因債務人之處分具有撤銷之原因，即謂
    已登記與第三人之權利當然應予塗銷（最高法院56年台上字
    第19號判例意旨參照）。
  ㈡原告備位主張：劉昀瓚之系爭抵押權設定為無償行為，其得
    依民法第244條第1項規定撤銷乙節，依上開說明可知民法第
    244條之撤銷訴權，必須訴請法院判決撤銷，始生撤銷之效
    力，並不得以意思表示為之。而劉昀瓚之系爭抵押權並未經
    法院判決撤銷，原告亦未訴請法院判決撤銷系爭抵押權，則
    其於本件分配表異議之訴，主張得依民法第244條第1項規定
    行使撤銷權，執此請求將劉昀瓚之債權及分配金額均予剔除
    ，不得列入分配，於法顯有不合，亦不應准許。
  ㈢又原告曾於108年12月31日調取如附表一所載之不動產登記謄
    本，即知悉系爭抵押權設定之情，復據其所自陳，而其至本
    件言詞辯論終結日為止，亦未訴請法院判決撤銷系爭抵押權
    ，應已逾民法第245條規定之1年除斥期間，而不得再行訴請
    撤銷系爭抵押權，是其此部分主張亦屬無稽，併此敘明。
伍、綜上所述，原告提起本件分配表異議之訴，先位主張被告間
    之系爭抵押權及擔保債權不存在，備位主張其得依民法第24
    4條第1項規定撤銷系爭抵押權等事由，請求將系爭分配表所
    載之劉昀瓚債權及分配金額均予剔除，不得列入分配，均無
    理由，應予駁回。
陸、本件判決事證已明確，兩造其餘之攻擊防禦方法及未經援用
    之證據，經本院斟酌後，認均不足以影響判決之結果，不再
    逐一論述，附此敘明。
柒、結論：原告之訴為無理由，民事訴訟法第385條第1項前段、
    第78條，判決如主文。
中　　華　　民　　國　　111 　年　　3 　　月　　30　　日
                  民事第五庭  法  官　陳淑卿
以上正本係照原本作成。
如對本判決上訴，須於判決送達後20日內向本院提出上訴狀。
如委任律師提起上訴者，應一併繳納上訴審裁判費。
中　　華　　民　　國　　111 　年　　4 　　月　　13　　日
                              書記官  謝璧卉